【裁判字號】    97,訴,609
【裁判日期】    971021
【裁判案由】    土地使用編定
【裁判全文】
高雄高等行政法院判決
                                       97年度訴字第609號
                              .
原      告  劉坤泉即良泉資源回收企業社
被      告  雲林縣政府
代  表  人  甲○○○○
訴訟代理人  丙○○
上列當事人間土地使用編定事件，原告不服內政部中華民國97年
7月1日台內訴字第0970094955號訴願決定，提起行政訴訟，本院
判決如下：
    主  文
原告之訴駁回。
訴訟費用由原告負擔。
    事實及理由
一、原告經合法通知未於言詞辯論期日到場，核無行政訴訟法第
    218條準用民事訴訟法第386條所列各款情形，爰依被告聲請
    由其一造辯論而為判決，合先敘明。
二、事實概要：
    緣原告於民國93年10月18日向被告提出申請，請准於坐落雲
    林縣水林鄉○○段19及22地號（下稱系爭土地）2筆特定農
    業區農牧用地土地設置「應回收廢棄物回收設施使用」，並
    變更系爭土地編定為同區特定目的事業用地，經被告以95年
    6月26日府環五字第0953662633號函（下稱被告95年函）復
    原告，符合「非都市土地申請變更為應回收廢棄物回收機構
    設施審查作業原則」規定，被告「原則同意」籌設，並請其
    依相關規定提出用地變更申請，嗣遭被告以97年4月1日府地
    用字第0970700990號函（下稱原處分）復原告，有關農地變
    更使用乙節，經被告農業局重新審查並作出「不同意」之決
    定，並指出本件興辦事業原所依據之被告95年函「原則同意
    籌設」之處分已失附麗應予撤銷而否准原告之申請。原告不
    服，提起訴願，遭決定駁回，乃提起本件行政訴訟。
三、本件原告主張：
（一）系爭土地依被告93年11月24日府地劃字第0930731831號函
      ，認定屬「早期辦竣農地重劃區原位置分配之土地，係以
      地籍移繪方式繪製重劃後地籍圖冊......。」，亦即系爭
      土地應屬農地重劃原位置分配土地及無施設農水路之農地
      重劃區土地，依95年11月7日修正前農業主管機關同意農
      業用地變更使用審查作業要點（下稱修正前審查作業要點
      ）第6點第3項規定，僅需經地政機關會同農業、水利機關
      認定係屬「實施地籍整理或簡易工程之農地重劃者」，即
      可比照同要點第7點辦理。
（二）地籍整理或簡易工程之農地重劃之認定標準，依內政部93
      年4月21日內授中辦地字第0930005544號函（下稱內政部
      93年函）雖僅指「台灣糖業股份有限公司（下稱台糖公司
      ）辦理之農地重劃」。惟該函已經內政部96年11月27日內
      授中辦地字第09607276332號函予以停用。故得提出變更
      土地使用編定申請之土地不再侷限於台糖公司辦理之農地
      重劃區土地，亦包括系爭土地在內。
（三）依法務部法律字第0910009190號函，中央法規標準法第18
      條從新從優原則規定之適用，須對於人民申請許可案件，
      該人民已提出申請且機關在處理程序終結前據以准許之法
      規有變更。本件原告於93年10月18日即已提出申請，且在
      被告處理程序終結前，適用之法規即審查作業要點第6點
      於95年11月7日有變更，符合中央法規標準法第18條從新
      從優原則適用之要件。本件刪除之修正前審查作業要點第
      6點第3項較有利於原告，故系爭土地申請變更編定，仍得
      適用修正前審查作業要點第6點第3項規定。
（四）縱認本件不能適用修正前審查作業要點第6點第3項規定，
      而係應適用同要點第6點第1項規定，本件原告所提出之申
      請亦應符合該規定。因依據行政院農業委員會（下稱農委
      會）針對本件所發之97年1月16日農企字第0970102603號
      函：「...... 申請土地經農地重劃單位查證後，顯見農
      業用地之變更使用應以農業主管機關同意農業用地變更使
      用審查作業要點第6點第1項規定審認之，而非以前揭要點
      第6點第3項規定審認之......。」可知系爭土地應屬農地
      重劃原位置分配土地及無施設農水路之農地重劃區土地，
      依原告所提出之資料亦難認不符前揭要點第6點第1項規定
      。且原處分並未就駁退之理由作出說明，又同一事件，前
      處分准，後處分駁，有違信賴原則等語。並聲明求為判決
      撤銷訴願決定及原處分，及被告應將系爭土地由特定農業
      區農牧用地變更編定為同區特定目的事業用地。
四、被告則以：
（一）非都市土地使用管制規則第30條規定，非都市土地申請變
      更編定，應報經直轄市或縣（市）目的事業主管機關之核
      准。直轄市或縣 (市)目的事業主管機關於核准前，應先
      徵得「變更前」直轄市或縣 (市)目的事業主管機關及有
      關機關同意。本件原告即是依該條規定先申請變更後之目
      的事業主管機關即被告所屬環境保護局之同意，該局亦依
      該條規定在徵得變更前之目的事業主管機關即被告所屬農
      業單位同意後，以被告95年函「原則同意」原告籌設。原
      告亦據此於96年2月1日正式向被告申請使用地變更編定。
      惟經被告所屬農地重劃單位之查證，系爭土地「列屬60年
      度早期尖山農地重劃區，係依據行政院35年10月31日公布
      土地重劃辦法辦理土地分配，核屬原位置係以地籍整理方
      式繪製重劃後地籍之土地」且係「仍享有政府重大投資建
      設之農地重劃區相關設施」，因而作出不同意決定。被告
      遂據此認定原告之申請不符非都市土地使用管制規則第30
      條規定，而依法駁回原告之申請。本件之爭議肇因於被告
      所屬農業單位對於上述相關規定疏於查察而為同意變更之
      決定，致變更後之目的事業主管機關據之為同意籌設之處
      分。對此，因「興辦事業計畫審核程序」 (即申請被告所
      屬環境保護局同意部分)與「非都市土地變更編定審核程
      序」 (即申請被告所屬農業單位同意變更編定部分)係屬
      不同階段之審核程序。而被告所屬農業單位就本件農業用
      地變更使用所為決定，其性質僅是踐行變更前目的事業主
      管機關（單位）之同意權，僅是行政內部行為，與行政機
      關就公法上之具體事件所為的決定而對外發生法律效果之
      行政行為不同。且被告95年函係一以徵得使用地變更前之
      目的事業主管機關同意之前提下所為行政處分，該行政處
      分既受限制，當被告所屬農業單位重新審查並作出不同意
      之決定後，被告95年函即失所附麗而形成違法之處分，應
      屬無效，無原告所主張被告就同一事件先准後駁，有違信
      賴保護原則之情。
（二）原告主張本件應有中央法規標準法第18條之適用，惟修正
      前審查作業要點第6點第3項規定所稱之「地籍整理或簡易
      工程之農地重劃者」，依內政部93年函，僅指「台糖公司
      辦理之農地重劃區」，本件並不符合該條項規定。且該函
      釋並經內政部94年8月25日內授中辦地字第0940050799號
      函維持適用，並經農委會94年8月31日農企字第094014561
      3號函轉各縣市政府查照辦理。故縱依中央法規標準法第
      18條規定可適用修正前審查作業要點第6點第3項規定，惟
      本件並不符合該規定，故亦無該條項之適用。
（三）又修正前審查作業要點第6點第3項規定已經農委會95年11
      月7日農企字第0950011028號公告修正刪除，本件適用變
      更後之法規亦未見有利原告等語，資為抗辯。並聲明求為
      判決駁回原告之訴。
五、按「（第1項）辦理非都市土地變更編定時，申請人應擬具
    興辦事業計畫。（第2項）第一項興辦事業計畫除有前二項
    規定情形外，應報經直轄市或縣(市)目的事業主管機關之核
    准。......（第5項）申請人以前項經目的事業主管機關核
    准興辦事業計畫辦理使用地變更編定者，直轄市或縣(市)政
    府於核准變更編定時，應函請土地登記機關辦理異動登記並
    於土地登記簿標示部加註核定事業計畫使用項目。」非都市
    土地使用管制規則第30條第1項、第2項前段及第5項分別定
    有明文。可知，依本項規定辦理非都市土地變更編定，申請
    人應先擬具興辦事業計畫，經直轄市或縣（市）目的事業主
    管機關核准。待其興辦事業計畫經直轄市或縣（市）目的事
    業主管機關核准後，始得再據以向直轄市或縣（市）政府申
    請核准土地之變更編定。本件原告為在系爭特定農業區農牧
    用地土地為「應回收廢棄物回收設施使用」，乃依非都市土
    地使用管制規則第30條規定，於93年10月18日向被告提出申
    請，請准在系爭土地設置「應回收廢棄物回收設施」，並變
    更系爭土地編定為同區特定目的事業用地，經被告95年函復
    原告，符合「非都市土地申請變更為應回收廢棄物回收機構
    設施審查作業原則」規定，「原則同意」籌設，並請其依相
    關規定提出用地變更申請，嗣遭被告以原處分通知原告，有
    關農地變更使用乙節，經被告農業局重新審查並作出「不同
    意」之決定，並指出本件興辦事業原所依據之95年6月26日
    府環五字第0953662633號函「原則同意籌設」之處分已失附
    麗，應予撤銷，是以申請非都市土地變更編定案，核與非都
    市土地使用管制規則第30條規定未符，應予駁退等情，有被
    告95年函及原處分附原處分卷可按。足見，本件原處分之內
    容包含被告自為撤銷被告95年函及否准原告變更系爭土地編
    定之申請兩部分，合先敘明。
六、原告提起本件訴訟，係以依中央法規標準法第18條從新從優
    原則，本件應適用修正前審查作業要點第6點第3項規定，縱
    應適用同點第1項規定，原告情形亦符合之。又被告已經以
    95年函准原告之申請，故本件應有信賴保護原則之適用等語
    ，資為爭執。爰分述如下：
（一）按「（第1項）非都市土地特定農業區經辦竣農地重劃之
      農業用地，在不影響農地重劃區完整性及農業生產環境之
      原則下並符合下列情形之一者，得同意申請變更使用：(
      一)因防止災害、國防需要、規劃農民住宅所需之用地。(
      二)經行政院核定之公共建設所需用地。(三)申請事業用
      地變更面積已達送區域計畫審議規模者，因無可避免使用
      農地重劃土地，且已依規定對使用農地重劃土地之灌、排
      水系統等農業建設投資未造成影響，或有影響惟已研擬相
      關防護與配合措施者。(四)凹入鄉村區為自然地形、建築
      用地包圍或被合法建築用地包圍、夾雜之零星農業用地，
      符合非都市土地使用管制規則規定者。(五)政府機關興辦
      公共建設或政府機關興辦提供公眾使用之設施所需用地。
      (六)經中央農業主管機關專案核准與農業經營相關之農業
      產銷設施所需用地。....... （第3項）未經政府補助投
      資建設完整農路、灌排水系統及相關農業設施之非都市土
      地特定農業區經辦竣農地重劃區範圍內，經地政主管機關
      會同農業、水利主管機關認定係實施地籍整理或簡易工程
      之農地重劃者，依第7點各款規定同意申請變更使用。」
      分別為修正前審查作業要點第6點第1項、第3項所明定，
      而95年11月7日修正之農業主管機關同意農業用地變更使
      用審查作業要點（下稱修正後審查作業要點）則刪除上述
      第6點第3項規定。查上述審查作業要點乃為執行農業發展
      條例第10條關於農業用地於劃定或變更為非農業使用時，
      應徵得主管機關同意之規定而訂立，俾供主管機關辦理同
      意農業用地變更使用之審查。核其內容乃鑑於非都市土地
      特定農業區經辦竣農地重劃之農業用地，其整體環境適宜
      從事農業生產，為當前臺灣地區主要農業生產區域，為達
      維護該區農業生產環境之目的所為細節性及執行性規定，
      而與農業發展條例為確保農業發展、增進農民所得及福利
      、提高農民生活水準之立法目的及該條例第10條規定意旨
      相符，自應予以援用。而依此等規定，非都市之特定農業
      區經辦竣農地重劃區範圍內之農業用地，須係未經政府補
      助投資建設完整農路、灌排水系統及相關農業設施，並經
      地政主管機關會同農業、水利主管機關認定係實施地籍整
      理或簡易工程之農地重劃者，始得按上述修正前審查作業
      要點第6點第3項規定，依同要點第7點各款規定同意申請
      變更使用。若屬已經辦竣農地重劃者，則須符合同要點第
      6點第1項規定，主管機關始得得同意變更使用之申請。
（二）經查：系爭土地為非都市特定農業區之農業用地，並「列
      屬60年度早期尖山農地重劃區，係依據行政院35年10月31
      日公布土地重劃辦法辦理土地分配，核屬原位置係以地籍
      整理方式繪製重劃後地籍之土地」且係「仍享有政府重大
      投資建設之農地重劃區相關設施」等情，已經被告訴訟代
      理人陳述在案，並有被告地政局重劃課96年5月23日便簽
      在原處分卷可稽，故系爭土地非屬上述修正前審查作業要
      點第6點第3項所稱「未經政府補助投資建設完整農路、灌
      排水系統及相關農業設施」者甚明。另系爭土地並未經地
      政主管機關會同農業、水利主管機關認定係實施地籍整理
      或簡易工程之農地重劃者，亦經證人即被告農業處科員乙
      ○○於本院審理中證述在卷。足見系爭土地應屬上述修正
      前審查作業要點第6點第1項所稱非都市土地特定農業區經
      辦竣農地重劃之農業用地，而非同點第3項規範範圍。故
      本件縱如原告主張依中央法規標準法第18條規定，應適用
      修正前審查作業要點規定，亦係適用修正前審查作業要點
      第6點第1項，而非原告所主張之同點第3項規定。再原告
      係為在系爭土地設置「應回收廢棄物回收設施」而為本件
      申請，有原告94年11月2日申請書在原處分卷可按，其自
      非屬上述修正前審查作業要點第6點第1項所規範在不影響
      農地重劃區完整性及農業生產環境之原則下，得同意申請
      變更使用之各款情形，亦非修正後審查作業要點第6點第1
      項所增列第7款：「民國98年12月31日前依據行政院2015
      年經濟發展願景第一階段三年衝刺計畫所規範原設廠用地
      於依農地重劃條例辦竣農地重劃前已編定為丁種建築用地
      申請毗連土地擴展工業，且原設廠及擴展工業均屬低污染
      無公害事業者。」之情形，故被告認不得同意其變更使用
      之申請，即屬有據。原告主張其情形，亦符合審查作業要
      點第6點第1項之規定云云，並無可採。
（三）又按「違法行政處分於法定救濟期間經過後，原處分機關
      得依職權為全部或一部之撤銷；其上級機關，亦得為之。
      但有下列各款情形之一者，不得撤銷︰一、撤銷對公益有
      重大危害者。二、受益人無第119條所列信賴不值得保護
      之情形，而信賴授予利益之行政處分，其信賴利益顯然大
      於撤銷所欲維護之公益者。」「受益人有下列各款情形之
      一者，其信賴不值得保護︰一、以詐欺、脅迫或賄賂方法
      ，使行政機關作成行政處分者。二、對重要事項提供不正
      確資料或為不完全陳述，致使行政機關依該資料或陳述而
      作成行政處分者。三、明知行政處分違法或因重大過失而
      不知者。」「授予利益之違法行政處分經撤銷後，如受益
      人無前條所列信賴不值得保護之情形，其因信賴該處分致
      遭受財產上之損失者，為撤銷之機關應給予合理之補償。
      」行政程序法第117條、第119條及第120條第1項分別定有
      明文。查系爭土地核屬應依修正前審查作業要點第6點第1
      項規定審查是否同意變更使用之申請，並其因不合此項各
      款規定，而不應同意其申請一節，已如上述，故被告原所
      為「原則同意」籌設之被告95年函，即屬一違法之授益行
      政處分，是被告再以原處分予以撤銷，其性質即屬行政程
      序法第117條所規範違法授益行政處分之自為撤銷。又原
      告依非都市土地使用管制規則第30條所先擬具興辦事業計
      畫申請，於被告以95年函予以核准前，曾經被告依修正前
      審查作業要點第6點第1項規定審查，予以否准在案。嗣因
      原告再於94年11月2日提出申請書，並檢附被告關於系爭
      土地屬早期辦竣農地重劃區原位置分配土地，係以地籍移
      繪方式繪製重劃後地籍圖冊之函文，主張系爭土地應適用
      修正前審查作業要點第6點第3項規定審查，致被告承辦人
      員受其影響，認本件符合修正前審查作業要點第6點第3項
      規定，進而以被告95年函原則同意其籌設等情，復據被告
      訴訟代理人陳述在卷，並有原告94年11月2日申請書及被
      告93年11月24日府地劃字第0930731831號函在原處分卷足
      稽，故被告主張係因原告對重要事項提供不完全資料及為
      不完全陳述，至被告依該資料及陳述作成被告95年函之行
      政處分，即堪採取。則原告縱對被告95年函有所信賴，其
      亦有上述行政程序法第119條第2款所規定信賴不值得保護
      之情形。況縱認原告無行政程序法第119條所規定信賴不
      值得保護情形，然被告自為撤銷原「原則同意」原告籌設
      之95年函，對公益並無重大危害，且被告據以認定被告95
      年函違法而自為撤銷依據之審查作業要點第6點第1項規定
      ，乃基於臺灣之農耕面積及糧食政策考量，而原告於被告
      95年函原則同意籌設後，就系爭土地並未為任何規劃，亦
      據被告訴訟代理人陳述在卷，則再徵諸前述審查作業要點
      第6點第1項係鑑於非都市土地特定農業區經辦竣農地重劃
      之農業用地，其整體環境適宜從事農業生產，為當前臺灣
      地區主要農業生產區域，為達維護該區農業生產環境之規
      範目的，亦足知原告對被告95年函縱有信賴，其信賴利益
      亦非顯大於被告撤銷原違法同意籌設之95年函所欲維護之
      公益，是本件並無上述行政程序法第117條但書各款所規
      範不得撤銷之情事。至行政程序法第120條第1項既規定，
      授予利益之違法行政處分經撤銷「後」，如受益人無信賴
      不值得保護之情形，對因信賴該處分致遭受財產上之損失
      應給予合理之補償。故補償與否，即與該違法授益處分之
      撤銷間無前提或同時履行抗辯之關係，自亦不得以未經補
      償而爭執行政機關不得自為違法授益行政處分之撤銷。是
      原告執信賴保護原則主張本件原處分違法云云，並無足取
      。
七、綜上所述，原告之主張並無可採，被告以其95年函係屬違法
    ，自為撤銷，並進而否准原告變更系爭土地編定之申請，核
    無違誤，訴願決定予以維持，亦無不合。原告提起本件訴訟
    ，求為撤銷訴願決定及原處分，及被告應將系爭土地由特定
    農業區農牧用地變更編定為同區特定目的事業用地，為無理
    由，應予駁回。又本件事證業已明確，兩造其餘攻擊防禦方
    法核與本件判決結果無影響，爰不逐一論述，附此敘明。
八、據上論結，本件原告之訴為無理由，依行政訴訟法第98條第
    1項前段、第218條、民事訴訟法第385條第1項前段，判決如
    主文。
中    華    民    國    97    年    10    月    21    日
            高雄高等行政法院第四庭
                        審判長法官  楊  惠  欽
                              法官  林  勇  奮
                              法官  蘇  秋  津
以上正本係照原本作成。
如不服本判決，應於判決送達後20日內向本院提出上訴書狀，其
未表明上訴理由者，應於提起上訴後20日內向本院提出上訴理由
書（須按對造人數附繕本）；如於本判決宣示或公告後送達前提
起上訴者，應於判決送達後20日內補提上訴理由書（須附繕本）
。未表明上訴理由者，逕以裁定駁回。
中    華    民    國    97    年    10    月    21    日
                            書記官  陳  嬿  如


司法院資訊處製作；財團法人民間司法改革基金會備份。
